【裁判字號】    92,訴,3260
【裁判日期】    920924
【裁判案由】    分割共有物
【裁判全文】
臺灣臺北地方法院民事判決                        九十二年度訴字第三二六０號
    原      告  甲○○
    訴訟代理人  廖學興律師
                李振宇律師
    被      告  乙○○
    訴訟代理人  胡坤佑律師
右當事人間請求分割共有物事件，經本院於民國九十二年九月三日言詞辯論終結，判
決如左：
    主  文
兩造共有坐落臺北市○○區○○段一小段三０八地號土地上之建號一五六一號即門牌
號碼臺北市○○區○○街八一巷二四號加強磚造三層樓房一棟應予變賣，所得價金按
原告二分之一、被告二分之一之所有權應有部分比例分配。
訴訟費用由被告負擔。
    事  實
甲、原告方面：
一、聲明：
    兩造共有坐落臺北市○○區○○段一小段三０八地號土地（以下簡稱系爭土地）
    上之建號一五六一號即總面積三百五十九點七０平方公尺之門牌號碼臺北市○○
    區○○街八一巷二四號之三層樓房（以下簡稱系爭建物）應予分割，並將如附圖
    一所示部分即系爭建物一樓部分分歸原告所有，附圖二所示部分即系爭建物二、
    三樓部分分歸被告所有。
二、陳述略稱：
    緣兩造共有之本件系爭建物，坐落於系爭第三０八地號土地上，共有三層，第一
    、二層登記面積均為一百五十五點七九平方公尺，第三層登記面積為四八點一二
    平方公尺，所有權應有部分比例兩造各為二分之一。系爭建物並無因物之使用目
    的不能分割或契約訂有不分割期限之情，茲因兩造對於分割共有物無法達成協議
    ，爰依民法第八百二十三條第一項、第八百二十四條第二項之規定，起訴請求裁
    判分割系爭建物如附圖所示。
三、證據：提出本件系爭建物登記謄本及系爭土地登記謄本各一件、房屋稅中文資料
    查詢、鑑定報告書、系爭建物週邊道路簡圖及內部隔間圖影本各一件、存證信函
    影本三件及照片影本四張為證。
乙、被告方面：
一、聲明：原告之訴駁回。
二、陳述略稱：
（一）本件系爭建物為兩造之父親於民國五十五年間，以兩造之名建造完成，在格局
      希望兩造在世期間均能維持共有狀態，故系爭建物依其使用目的應屬不能分割
      。
（二）兩造之父親於八十八年間過世，生前仍希望兩造不可分家、變動房子，尤其繼
      母林鄭室紅在世前絕不可有任何更動，原告亦承諾遵守。未料，原告竟在先父
      過世不久，即要求分割系爭建物，顯有違其自身承諾及先父遺言。
（三）系爭建物屋齡已近四十年，歷經地震、白蟻侵襲等災，若依原告所主張之原物
      分割方式，勢必大興土木、修改室內結構，不僅花費耗大，亦難期良善，實不
      符合經濟效益。
（四）若原告執意要求原物分割，應連同系爭建物及土地一併以左右對半方式分割，
      或拆除建物，僅就土地左右對半分割。
三、證據：提出系爭建物內部隔間簡圖及現狀圖、鄰近街道位置圖各一件及系爭建物
    內部照片十六張為證。
    理  由
一、原告起訴主張：兩造共有坐落系爭第三０八地號土地上之系爭建物，該建物共有
    三層，所有權應有部分比例兩造各為二分之一，並無因物之使用目的不能分割或
    契約訂有不分割期限之情，茲因兩造對於分割共有物無法達成協議，爰依民法第
    八百二十三條第一項、第八百二十四條第二項之規定，起訴請求裁判分割系爭建
    物如附圖所示等語。被告則以：系爭建物於兩造父親以兩造之名建造之初即設定
    不願兩造分割使用之目的，故僅在一樓室內留一樓梯供出入二、三樓使用，該建
    物依其使用目的應屬不能分割，又兩造父親去世時，原告亦已承諾於繼母林鄭室
    紅去世前不變動共有狀態，訴請分割系爭建物顯有違其承諾，且系爭建物屋齡已
    長，歷經地震、白蟻侵蝕等災，若照原告方案原物分割，勢必修改結構、大興土
    木，不符經濟效益，如確應原物分割，應連同系爭建物及土地一併以左右對半方
    式分割，或拆除建物，僅就土地左右對半分割等語，資為抗辯。
二、查原告主張兩造共有系爭建物，所有權應有部分比例各為二分之一，兩造對於是
    否分割及如何分割系爭建物無法達成協議等情，業據其提出本件系爭建物登記謄
    本及系爭土地登記謄本各一件及存證信函影本三件為證，被告對此亦不予爭執，
    自堪信為真實。
三、次按各共有人得隨時請求分割共有物，裁判分割之方法，有原物分割與變價分割
    兩種分割方式，固為民法第八百二十三條第一項前段、同法第八百二十四條第二
    項所明文規定。惟民法第八百二十三條第一項但書亦規定，因物之使用目的不能
    分割或契約訂有不分割之期限者，不在此限。其立法意旨即在於增進共有物之經
    濟效用，並避免不必要之紛爭。又分割共有物究以原物分割或變價分割為適當？
    法院應斟酌各共有人之利害關係、共有物之性質及價值、使用情形、經濟效用及
    全體共有人之利益等情形而為適當之決定，不受共有人所主張之分割方法所拘束
    （最高法院八十八年度臺上字第一七六八號、第一二一０號及第一一九一號判決
    意旨參照），合先敘明。
四、經查，被告雖抗辯原告於八十八年間兩造之父親去世前曾承諾至少在繼母林鄭室
    紅去世前不分割兩造共有之系爭建物云云，然被告未曾提出任何證據以實其說，
    復為原告所否認（見本院九十二年八月六日言詞辯論筆錄），實難單憑被告之詞
    遽認兩造間就系爭建物存有不分割之協議。至被告雖又抗辯系爭建物應與其坐落
    土地一併分割云云，惟該系爭建物係住家用，為加強磚造，三層建物中，第一、
    二層登記面積為一百五十五點七九平方公尺，第三層登記面積為四八點一二平方
    公尺，為一獨棟透天樓房，僅有一門牌號碼，此為兩造所不爭執，並有系爭建物
    登記謄本及鑑定報告書影本各一件在卷可稽，是本件系爭建物並非公寓大廈管理
    條例第三條第一款所指「構造上或使用上或在建築執照設計圖樣標有明確界線得
    區分為數部分之建築物及其基地」之「公寓大廈」，自不受該條例第四條第二項
    專有部分不得與其基地所有權之應有部分分離而為移轉之限制。且系爭建物之坐
    落土地業由兩造分別共有，所有權應有部分各二分之一，此亦有系爭土地登記謄
    本一件附卷可稽，則系爭土地亦顯無再予分割之必要，從而，被告前揭所為系爭
    土地與建物應併予分割之抗辯，自非可採。查兩造對系爭建物分割之方法既不能
    協議決定業如前述，揆諸上開說明，原告訴請將系爭建物單獨分割，自非無據，
    是本件爭點即在於系爭建物應以原物分割抑或變價分割為宜？
五、再查，依兩造所提出之系爭建物內部隔間圖所示（參附圖一、二、三），該建物
    僅有單一之大門，別無其他出入口，屋內亦僅有單一之樓梯，供一、二、三樓通
    行之用，換言之，二、三樓之住戶出入系爭建物時，勢必經過一樓室內，此為兩
    造所不爭執，並有兩造所提之內部隔間圖三件及內部照片二十張為憑，是系爭建
    物之內部格局本設計由一戶使用，二、三樓在使用上實不具獨立性；再者，依前
    揭原告主張之原物分割方法，由原告取得如附圖一所示部分即系爭建物一樓全部
    （登記面積一五五點七九平方公尺），由被告取得附圖二部分即系爭建物二、三
    樓全部（登記面積共二０三點九一平方公尺），雖然被告分得之面積較大，但被
    告分得之部分將無獨立之出入口，該部分勢必失其通常利用價值，經濟效用大為
    降低，對被告顯然不利，縱原告同意抽籤決定附圖一、二部分之歸屬，對分得附
    圖二部分即系爭建物二、三樓部分之該共有人仍屬不公，而若欲解決上述問題，
    對屋齡已有三十年以上之系爭建物重新施工，規劃一獨立之出入口及樓梯供二、
    三樓出入使用，又需由兩造額外支出相當之工程費用，以變更原有結構設計，然
    此舉是否符合經濟上之效益及是否違反建築法令上之限制，均堪置疑。
六、又若依前揭被告主張之原物分割方法，將系爭建物以左右對半之方式分割，則與
    前揭原告所主張之原物分割方法相同，為使兩造各自分得之部分均有獨立出入口
    及通往二、三樓之樓梯，勢必得重新施工，變更系爭建物原有之空間使用方式。
    惟按建築物非經領得使用執照，不准接水、接電、或申請營業登記及使用；非經
    領得變更使用執照，不得變更其使用，建築法第七十三條定有明文；又建築物變
    更其使用，依其係同類變更或跨類、跨組變更之不同，建築管理機關尚須檢討建
    物之防火區劃、分間牆、內部裝修材料、直通樓梯步行距離、緊急進口設置、樓
    梯及平臺淨寬、梯級尺寸、防火建築物及防火構造之限制、避難層出入口數量及
    寬度、避難層以外樓層出入口之寬度、設置二座直通樓梯之限制、直通樓梯之總
    寬度、走廊淨寬度、直通樓梯改為安全梯之限制、特定建築物之限制、最低活載
    重、停車空間等事項後，始決定是否准許建物之使用變更，此亦為建築法第七十
    三條執行要點所明文規定。本件兩造既未於本院審理時舉證證明渠等所建議之原
    物分割方式確能符合建築法令之相關規定而取得使用執照或變更使用執照，又未
    能舉證證明將系爭建物變更使用之分割方式符合經濟效益及全體共有人之利益，
    從而，衡諸上情，本院認應以變賣本件系爭建物，價金依所有權應有部分比例分
    配於兩造之方式，裁判分割系爭建物，始為適當。
七、綜上所述，本件系爭建物並非公寓大廈管理條例第三條第一款所指之「公寓大廈
    」，自不受該條例第四條第二項專有部分不得與其基地所有權之應有部分分離而
    為移轉之限制，然該建物依其使用目的，無法原物分割，而應以變價分割之方式
    為當，是本件原告依民法第八百二十三條第一項、第八百二十四條第二項之規定
    ，起訴請求裁判分割兩造共有之系爭建物，為有理由，應予准許，並諭知如主文
    第一項所示之分割方法。
八、本件事證已臻明確，兩造其餘攻擊、防禦方法及所提證據，經審酌與判決結果無
    影響，爰不一一贅述，附此敘明。
九、據上論結，本件原告之訴為有理由，依民事訴訟法第七十八條，判決如主文。
中      華      民      國    九十二    年      九      月  二十四      日
                                            民事第六庭  法      官  黃蓓蓓
右為正本係照原本作成
如對本判決上訴，須於判決送達後廿日內向本院提出上訴狀
中      華      民      國    九十二    年      九      月    二十五    日
                                                         法院書記官 柯金珠


司法院資訊處製作；財團法人民間司法改革基金會備份。
